臺灣高等法院刑事判決
109年度上訴字第864號
上  訴  人  
即  被  告  王昌達



選任辯護人  詹以勤律師(法扶律師)                        
上列上訴人因公共危險案件，不服臺灣新北地方法院108年度訴
字第588號，中華民國108年12月26日第一審判決（起訴案號：臺
灣新北地方檢察署108年度偵字第5802號），提起上訴，本院判
決如下：
    主  文
上訴駁回。
    事  實
王昌達知悉其與胞兄王昌智所居住位於新北市○○區○○○路000號房
屋（下稱本件住宅）係現供人使用之住宅，主觀上可預見在屋內
點燃鞭炮或其他易燃物品，倘引發火勢，一旦火勢蔓延，將燒燬
本件住宅，竟基於放火燒燬現供人使用之住宅之不確定故意，於
民國107年10月21日20時44分許，在本件住宅1樓臥室2 內，接續
以打火機點燃並丟擲水鴛鴦鞭炮及煙霧彈，遂引燃該臥室內木質
架高床面靠東北側附近之物品而引發火勢，造成本件住宅2樓客
廳、臥室1 、臥室2、神明廳上方天花板有受熱燻黑情形，樓梯
間西側臥室3 上方天花板有受燒燻黑、剝落及下方物品部分受燒
碳化情形，臥室2及樓梯間西側牆面靠西（樓梯間內部）側有受
燒碳化、燒失情形，1樓客廳、臥室1上方天花板有輕微燻黑情形
，雜物間上方天花板有受熱燻黑情形，1樓樓梯間、臥室2上方天
花板、牆面受燒燒白、靠南側臥室2處有受燒剝落情形，臥室2東
側木質牆面受燒碳化、燒失情形以靠北側較顯嚴重，臥室2木質
架高床面及置放物品有受燒碳化、變色及燒失情形、靠東北側床
面有受燒燒穿情形。嗣經民眾報案，經消防人員即時撲滅火勢，
本件住宅始未達於重要構成部分燒燬致喪失主要效用之程度而未
遂。
    理  由
一、當事人及辯護人對於本院作為得心證依據之被告以外之人於
    審判外陳述，經本院審理時逐項提示，均同意作為證據，本
    院審酌各項證據作成時之狀況，認為並無不可信或不適當之
    情事，依刑事訴訟法第159條之5第1項規定，均有證據能力
    。
二、訊據上訴人即被告王昌達固坦承於上開時間點燃水鴛鴦鞭炮
    及煙霧彈之行為而發生火災之事實，惟矢口否認有何放火未
    遂犯行，辯稱：我有點燃水鴛鴦鞭炮及煙霧彈，是在我家1
    樓後方的屋外丟到屋後的農地，我是要驅後面農地的蟲，我
    沒有在建築物裡面丟，也不是在建築物裡面點燃，我沒有往
    建築物裡面丟，沒有從樓上往樓下丟，也沒有在建築物裡面
    往屋外丟，我不知道為什麼房子會燒起來，本件火災只是過
    失，並非故意云云。經查：
  ㈠本件住宅係供被告與其兄長王昌智居住使用，被告於107年10
    月21日22時44分許，點燃水鴛鴦鞭炮及煙霧彈致本件住宅起
    火燃燒，致本件住宅有事實欄所示燃燒後之損壞情形，嗣經
    消防人員到場搶救而撲滅火勢，本件住宅始未達於重要構成
    部分燒燬而喪失主要效用之程度等情，為被告於偵查、原審
    及本院審理中供承屬實（偵卷第10頁，原審卷第203、204頁
    ，本院卷第100、138、139頁），核與證人王昌智於警詢中
    之證述情節相符（新北市政府消防局火災原因鑑定調查書第
    12至15頁），並有新北市政府消防局火災原因調查鑑定書（
    卷外）、原審勘驗筆錄及擷取照片（原審卷第230至247頁）
    在卷可參，此部分事實首堪認定。
  ㈡本件火災係因被告點燃水鴛鴦鞭炮及煙霧彈所致，有下列證
    據可佐：
　1.本案經新北市政府消防局鑑定結果，認：本案火勢並未波及
    鄰近建築物，且火勢僅侷限於鶯歌區中正三路373號內部，
    故本案起火戶為鶯歌區中正三路373號。檢視該址2樓客廳、
    臥室1、臥室2及神明廳僅上方天花板有受熱燻黑情形，檢視
    臥室2及樓梯間西側隔間牆受燒碳化、燒失情形以靠樓梯間
    內部較顯嚴重，顯示該址2樓係遭樓梯間火勢波及所致；檢
    視該址1樓客廳、臥室1上方天花板有輕微燒黑情形，雜物間
    上方天花板有受熱燻黑情形，下方家具物品仍可發現原色，
    顯示上述居室係遭高溫濃煙影響所致；檢視該址1樓樓梯間
    、臥室2上方天花板、牆面受燒剝落情形以靠南側臥室2 處
    較顯嚴重，臥室2東側木質牆面受燒碳化、燒失情形以靠北
    側較顯嚴重，檢視臥室2木質架高床面靠東北側有受燒燒穿
    情形，顯示火勢係由該址臥室2木質架高床面靠東北側附近
    處起燃向四周擴大延燒。據該局火災出動觀察紀錄記載：「
    …火勢主要燃燒位置在1樓南側臥室（即臥室2），後續並延
    燒至2樓樓梯間附近居室…」，顯示搶救人員到場時火勢係侷
    限於該址1樓臥室2。是以綜合上述現場燃燒痕跡、火流方向
    及火災出動觀察紀錄等資料，研判本案起火處為鶯歌區中正
    三路373號1樓臥室2木質架高床面靠東北側附近處所。經勘
    察起火處燃燒狀況及周圍可燃物情形，本案起火處附近並無
    發現電氣、微小火源或其他火源等殘留跡證，研判自燃、電
    氣因素、遺留火種等引燃火災之可能性應可排除，顯示恐有
    人為介入之可能性等情，有新北市政府消防局火災原因調查
    鑑定書在卷可考(卷外)。
　2.參以被告於原審審理中坦承：本件火災係因其點燃水鴛鴦鞭
    炮及煙霧彈所引起等語（原審卷第202頁），堪認本件火災
    之起火點係位於本件住宅1樓被告臥室木質架高床面靠東北
    側附近處，起火原因應係人為介入，且係被告點燃水鴛鴦鞭
    炮及煙霧彈所致。辯護人辯以本件火災非被告所引起，亦無
    證據證明係水鴛鴦鞭炮及煙霧彈所造成云云，洵非可採。
  ㈢本件火災係因被告於臥室內點燃並丟擲水鴛鴦鞭炮及煙霧彈
    所引起，有下列證據可佐：
　1.證人即新北市政府消防局火災消防人員黃章委於原審審理中
    證稱：本件住宅1樓臥室2有一個房門，出去後往右轉才是對
    外的後門，臥室2的房門與後門是接近的，本案依照火流判
    斷，起火處是在1樓臥室2木質架高床東北側附近，如果該臥
    室的木質隔間在案發前是存在的（依到場時現場留存隔間用
    之木質角材判斷該處應有木質隔間），站在對外後門處點燃
    水鴛鴦鞭炮等物質之火花不會噴濺到上開起火處等語（原審
    卷第275、276頁）；被告亦於原審審理中自陳：本件住宅1
    樓臥室2於本案火災前有木質隔間等語（原審卷第279頁）；
    又依火災現場立體配置示意圖及現場蒐證照片編號14、16、
    18所示，本件住宅1樓臥室2之房門與房屋後門成一直角，該
    臥室房門進門後右邊即為木質架高床，床鋪上有一木質衣櫃
    與房門同側貼牆而立，且該衣櫃位於本件住宅後門與本案起
    火處即木質架高床東北側兩處連線之間（新北市政府消防局
    火災原因調查鑑定書第21、28至30頁），可見本案起火處即
    1樓臥室2木質架高床東北側因木質隔間及木質衣櫃之阻隔，
    並無受到屋外點燃水鴛鴦鞭炮及煙霧彈之火花噴濺之可能。
　2.經原審勘驗案發時之監視錄影畫面，勘驗結果為：畫面時間
    22:06:46時，畫面上方屋內出現亮光，並見有一人揮舞該亮
    光之物品並往畫面右側（即該人前方）丟擲該有亮光之不明
    物品；22:06:51時，該人又點燃另一有亮光之物品，並往同
    方向處丟擲；22:06:56時，該人又再點燃另一有亮光之物品
    ，並往上述同方向處丟擲；22:07:36時，該人再一次將另一
    有亮光之物品往同方向處丟擲，該亮光以拋物線形式向下；
    22:07:48時、22:07:52時，該人又分別點燃有亮光之物品，
    於屋內揮舞；22:07:59時，該人再點燃另一有亮光之物品並
    往同方向處丟擲；22:08:03時，該人又將另一有亮光之物品
    往畫面右方丟擲；22:08:10時，該人再點燃一有亮光之物品
    ；22:08:46時，該人又將另一有亮光之物品並往畫面右側丟
    擲；22:08:52時，該人再次將另一有亮光之物品以拋物線式
    往畫面右側丟擲；22:08:57時，又將另一有亮光之物以前述
    方式往畫面右側丟擲；22:09:07至22:09:15時，畫面上方屋
    內不時閃有火光，22:09:24時，畫面上方屋內，該人又將一
    有光亮之物品往畫面右側（即該人前方）丟擲。22:45:03至
    22:45:06間，畫面上方屋內，於上述該人丟擲亮光不明物品
    之處，開始竄出火光，此後該畫面上方屋內持續有一團亮光
    閃動，至22:47:26時，明顯可辨識上開畫面上方屋內之亮光
    是火勢燃燒所致；22:47:47時，有一人開啟火光左邊的門，
    並往火源處查看，並於22:48:06時回到門內；至22:48:30時
    ，火勢越旺，22:48:35時，有一人開啟火光左邊的門，往火
    源處查看，22:48:38時，畫面上方該火源處之火勢有噴爆之
    情形並可見冒煙，該人快速躲進門內，而後持續燃燒且火勢
    更大（如圖，22:50:05時，畫面上方火勢整個爆開，並明顯
    可見冒煙，而後火勢持續於屋內燃燒並越燒越旺至整間房著
    火；22:50:55時，一人自畫面左側跑出，並將停放於空地上
    左側之轎車開走，此時畫面上方屋內已整個著火，22:53:10
    時，空地右方的車輛開走22:57:19時，有消防人員至空地現
    場等情，有原審勘驗筆錄附卷可佐(原審卷第230至232頁)，
    堪認本件火災應係被告於臥室內點燃並丟擲水鴛鴦鞭炮及煙
    霧彈所引起。被告辯稱其將水鴛鴦鞭炮及煙霧彈由屋外丟到
    屋後之農地，沒有在建築物裡面點燃丟擲云云，顯係事後卸
    責之詞，委無可採。　　
  ㈣被告主觀上有放火燒燬現供人使用之住宅之不確定故意，有
    下列證據可佐：
　　本件住宅1樓臥室2為木質隔間，其內有木質架高床、木質衣
    櫃等物，且屋內其他各處亦放置日常生活用品、家具、電器
    產品及雜物，此觀新北市政府消防局火災原因調查鑑定書暨
    所附現場蒐證照片即明（新北市政府消防局火災原因調查鑑
    定書第22至33頁），上開物品客觀上多屬易燃性質，而水鴛
    鴦鞭炮爆炸及煙霧彈點燃時均會產生火花，是被告於臥室內
    點燃水鴛鴦鞭炮及煙霧彈之行為，足以引燃該臥室內木質隔
    間、傢俱，極易引發、擴大火勢至本件住宅全部，此為一般
    人日常智識所明知之事；又被告於原審審理中供稱：我知道
    水鴛鴦點燃後會爆炸、菸蒂未完全熄滅可能會延燒其他物品
    等語（原審卷第200至202頁）；佐以被告前於106年12月21
    日在新北市○○區○○○路000號屋內以點燃煙火之方式引發火勢
    ，致上開房屋燒燬，而經原審法院以107年度訴字第822號判
    決其所為係犯放火燒燬現非供人使用之他人住宅罪確定一情
    ，有上開判決及本院被告前案紀錄表在卷可稽(原審卷第367
    至374頁，本院卷第65頁)，益徵被告知悉點燃煙火、水鴛鴦
    鞭炮、煙霧彈等會產生火花之物足以引燃附近物品並擴大火
    勢至房屋全部，惟被告卻仍於本件住宅臥室內點燃水鴛鴦鞭
    炮及煙霧彈，顯就其所為將引燃該臥室內木質傢俱等物進而
    擴大火勢至本件住宅存有認識及容任其發生之未必故意，其
    主觀上有放火燒燬現供人使用之住宅之不確定故意甚明。被
    告辯稱其只是過失，並非故意云云，要非可採。
  ㈤被告另辯稱：我於本件火災發生後有拉1條黃色水管參與救火
    ，即偵卷第21頁上方照片所示之黃色水管，我並無放火之意
    圖云云。惟案發後消防人員係在本件住宅頂樓發現被告並將
    其救出，當時被告對於其以何種方式逃生至該處及案發前之
    行為動向均未明確交代（新北市政府消防局火災原因調查鑑
    定書第10頁），已難認被告有拿水管參與滅火之情；況縱被
    告確有於案發後持水管滅火之情，亦無從排除其係於放火後
    見火勢過大而心生悔意之可能，尚難據此推論被告於行為時
    並無放火之不確定故意。
  ㈥起訴書原記載被告在本件住宅頂樓點燃鞭炮及煙霧彈後朝樓
    下丟擲，復經檢察官於原審審理中當庭更正為被告在本件住
    宅1樓臥室或臥室旁屋簷處，多次點燃鞭炮及煙霧彈後，朝
    屋外丟擲，致使點燃之鞭炮及煙霧彈彈跳射入本件住宅1樓
    臥室內，惟本院認定被告係於本件住宅1樓臥室2之室內點燃
    水鴛鴦鞭炮及煙霧彈，已如前述，此部分公訴意旨容有誤會
    ，應予更正。
  ㈦綜上所述，被告所辯顯係事後卸責之詞，不足採信。本案事
    證明確，被告犯行堪以認定，應依法論科。　　
三、論罪
  ㈠放火罪所稱之燒燬，係指燃燒結果，致目的物之效用喪失而
    言，是放火罪既、未遂之區別標準，係以目的物獨立燃燒，
    且足以變更其形體致喪失其效能為依據，而放火燃燒住宅或
    建築物，如僅室內傢俱、裝潢燒燬，其房屋重要構成部分諸
    如樑、柱及支撐壁等尚未因燃燒結果致喪失效用者，應成立
    放火未遂罪。被告基於放火燒燬現供人使用住宅之犯意而為
    本件犯行，然未使本件住宅喪失主要效用，房屋重要構成部
    分亦未燒燬，核被告所為，係犯刑法第173條第3項、第1項
    之放火燒燬現供人使用之住宅未遂罪。又刑法第173條第1項
    放火燒燬現有人所在之建築物罪，其直接被害法益為一般社
    會之公共安全，雖同時侵害私人之財產法益，但仍以保護社
    會公安法益為重，況放火行為原含有毀損性質，而放火燒燬
    現有人所在之建築物罪，自係指該建築物之整體而言，應包
    括牆垣及該住宅內所有設備、家具、日常生活上之一切物品
    。故一個放火行為，若同時燒燬建築物與其內所有其他物品
    ，無論該其他物品為他人或自己所有，與同時燒燬數犯罪客
    體者之情形不同，均不另成立刑法第175條第1項或第2項放
    火燒燬住宅以外他人或自己所有物罪及刑法第354條毀損罪
    ，併予敘明。
  ㈡被告1.前因竊盜案件，經原審法院以102年度簡字第1258號判
    決判處有期徒刑3月確定；2.復因竊盜案件，經臺灣桃園地
    方法院（下稱桃園地院）以102年度桃簡字第1016號判決判
    處有期徒刑6月，上訴後，經桃園地院以102年度簡上字第36
    5號駁回上訴確定；3.又因不能安全駕駛之公共危險案件，
    經原審法院以102年度交簡字第5656號判決判處有期徒刑4月
    確定；前開1.及2.所示之刑，復經桃園地院以103年度聲字
    第1411號裁定應執行有期徒刑8月確定，並與前述3.所示之
    刑接續執行，於104年1月27日易科罰金執行完畢；另因不能
    安全駕駛之公共危險案件，經原審法院以105年度審交簡字
    第144號判決判處有期徒刑6月確定，於106年6月6日執行完
    畢；再因竊盜及妨害公務案件，經原審法院以107年度審訴
    字第322號判決分別判處有期徒刑4月、3月、應執行有期徒
    刑6月確定，於107年9月25日易科罰金執行完畢等情，有本
    院被告全國前案紀錄表在卷可稽(本院卷第52至59頁)。被告
    於有期徒刑執行完畢後，5年以內故意再犯本案有期徒刑以
    上之罪，為累犯，惟前案為竊盜、公共危險、妨害公務罪，
    本案為放火未遂罪，其等罪質、犯罪類型、行為態樣均不同
    ，犯罪動機、目的、手段亦有異，尚難認被告本件犯行有特
    別惡性或對刑罰反應力薄弱之情形，本院審酌累犯規定所欲
    維護法益之重要性、防止侵害之可能性及事後矯正行為人之
    必要性，綜合斟酌各項情狀，認被告本件犯行不宜依刑法第
    47條第1項規定加重最低本刑，始符合罪刑相當原則及比例
    原則(最高本刑除無期徒刑外，仍應依法加重）。
　㈢被告已著手於放火行為之實行，惟未使本件住宅達於重要構
    成部分燒燬致喪失主要效用之程度，為未遂犯，應依刑法第
    25條第2項規定，按既遂犯之刑減輕之。
四、原審以被告罪證明確，適用刑法第173條第3項、第1項、第4
    7條第1項、第25條第2項規定，並審酌被告以點燃水鴛鴦鞭
    炮及煙霧彈之方式引發火勢，雖未生屋毀之結果，惟其放火
    行為極易因火勢延燒而造成人命、財產之重大損失，具有高
    度危險性，嚴重影響公眾人身及財產安全甚鉅，所為實不足
    採，又參酌被告於本案前之106年12月21日已有放火燒燬現
    非供人使用之住宅犯行，已如前述，竟再為本案犯行，且本
    案行為後始終否認犯行，犯後態度難認良好，兼衡被告自陳
    國中肄業之教育程度及家庭經濟狀況小康（偵卷第9頁調查
    筆錄受詢問人欄所載）及犯罪之手段、所生危害等一切情狀
    ，量處有期徒刑3年10月。核其認事用法，俱無違誤，量刑
    尚屬允當(至原判決固未說明最高本刑除無期徒刑外，仍應
    依法加重，而有瑕疵，惟無礙於本案最終之量刑結果，不構
    成撤銷事由)。被告上訴猶執前詞否認犯行，要非可採，業
    經本院詳為指駁如前，其上訴為無理由，應予駁回。
據上論斷，應依刑事訴訟法第368條，判決如主文。
本案經檢察官陳佳秀到庭執行職務。
中　　華　　民　　國　　109 　年　　4 　　月　　21　　日
                  刑事第二十五庭 審判長法  官 宋松璟
                                       法  官 陳彥年
                                       法  官 文家倩
以上正本證明與原本無異。
如不服本判決，應於收受送達後20日內向本院提出上訴書狀，其
未敘述上訴之理由者並得於提起上訴後20日內向本院補提理由書
（均須按他造當事人之人數附繕本）「切勿逕送上級法院」。
                                       書記官 桑子樑
中　　華　　民　　國　　109 　年　　4 　　月　　21　　日
附錄本案論罪科刑法條
中華民國刑法第173條
放火燒燬現供人使用之住宅或現有人所在之建築物、礦坑、火車
、電車或其他供水、陸、空公眾運輸之舟、車、航空機者，處無
期徒刑或 7 年以上有期徒刑。
失火燒燬前項之物者，處 1 年以下有期徒刑、拘役或 1 萬 5千
元以下罰金。
第 1 項之未遂犯罰之。
預備犯第 1 項之罪者，處 1 年以下有期徒刑、拘役或 9 千元
以下罰金。